臺灣新竹地方法院民事判決
110年度竹北簡字第513號
原      告  郭許桐妹
            梁許運妹
            廖許秀妹
            許鳳蘭  
共      同
訴訟代理人  蔡尚樺律師
被      告  許鍾玉鳩
            許詩賢  
            陳桂英  
            許經育  
            許家洋  
            温振翔  
            温亭如  

            許詩棟  
            許瑞景  
            許詩燈  
            許詩炎    住○○市○鎮區○○街0巷00弄0○0號       
                 居新竹縣○○鎮○○0鄰00號之0
            許莉羚  
            許瑞霞  
上列當事人間塗銷抵押權登記等事件，本院於民國111年1月4日
辯論終結，判決如下：
    主      文
被告許鍾玉鳩、許詩賢、陳桂英、許經育、許家洋、温振翔、温
亭如、許詩棟、許瑞景應將如附表一所示土地上之抵押權辦理繼
承登記後，將該抵押權登記予以塗銷。
被告許詩燈、許詩炎、許莉羚、許瑞霞應將如附表二所示土地上
之抵押權辦理繼承登記後，將該抵押權登記予以塗銷。
訴訟費用由被告負擔。
    事實及理由
壹、程序方面：
    被告經合法通知，均未於言詞辯論期日到場，核無民事訴訟
    法第386條各款所列情形，爰依原告聲請，由其一造辯論而
    為判決。
貳、實體方面：
一、原告主張：
（一）訴外人許詩貴、許詩俊曾於民國103年間對訴外人許薛春
      桃及原告等人之繼承人許鳳員提起塗銷所有權移轉登記等
      訴訟，業經本院以103年度竹北簡字第36號民事判決、104
      年度簡上字第32號民事判決、105年度竹北簡更字第1號民
      事判決及107年度簡上字第89號事件審理後，於判決理由
      中就以下事實為認定：⒈許鳳員於79年9月20日經林口長庚
      醫院鑑定為先天性重度智能障礙，依其智能程度相當於「
      9歲左右之孩童」，對於社會規範或法律等狀況容易因當
      下情境或旁人意見而受到左右，仍需他人從旁協助判斷以
      避免偏差，當時評估程度與106年評估程度差異不大，可
      知自79年起至106年這段期間內，其認知功能仍無明顯改
      善，行為能力和責任能力皆有缺損。⒉許鳳員於87年10月3
      0日與訴外人許紹青、許兆欽、許光通、許光城簽訂消費
      借貸契約書並於同年月28日於許鳳員所有之新竹縣○○鎮○○
      段0000地號土地（下稱系爭土地）設定抵押權時，欠缺健
      全之意思表示，依據民法第75條之規定其意思表示無效。
（二）原告曾於109年6月間對訴外人許詩貴（繼承許兆欽對許鳳
      員之借款債權）、許詩俊（受讓許光通之抵押權）及許薛
      春桃提起塗銷所有權移轉登記等訴訟，業經本院以109年
      度訴字第661號民事判決認定訴外人許詩貴、許詩俊應將
      系爭土地(權利範圍：全部、債權額比例：各四分之一)之
      抵押權登記予以塗銷，上開判決於110年3月2日確定在案
      （下稱前案)。原告於前案起訴時，囿於上開判決僅對訴
      外人許詩貴、許詩俊有爭點效之適用，並未將許紹青、許
      光城列為被告一併起訴，然系爭土地尚有許紹青、許光城
      兩個抵押權人，均係基於87年10月30日消費借貸契約書所
      生，而被告許鍾玉鳩、許詩賢、陳桂英、許經育、許家洋
      、温振翔、温亭如、許詩棟、許瑞景為許紹青之繼承人；
      被告許詩燈、許詩炎、許莉羚、許瑞霞為許光城之繼承人
      ，其等所繼承者為無效債權，又抵押權所擔保之債權無效
      ，抵押權亦失所附麗而應塗銷。
（三）綜上，爰依民法第75條、第767條第1項中段規定，提起本
      件訴訟，並聲明：⒈被告許鍾玉鳩、許詩賢、陳桂英、許
      經育、許家洋、温振翔、温亭如、許詩棟、許瑞景應將如
      附表一所示土地上之抵押權辦理繼承登記後，將該抵押權
      登記予以塗銷。⒉被告許詩燈、許詩炎、許莉羚、許瑞霞
      應將如附表二所示土地上之抵押權辦理繼承登記後，將該
      抵押權登記予以塗銷。⒊訴訟費用由被告共同負擔。
二、被告許詩賢曾到庭陳稱：當時伊父親許紹青曾拿新臺幣（下
    同）50萬元借給伊姑姑，並由姑姑配偶擔任連帶保證人，這
    50萬元後來一筆勾銷對借款人不公平等語，爰答辯聲明：請
    求駁回原告之訴，訴訟費用由原告負擔。如受不利益判決，
    願供擔保免為假執行。其餘被告則未於言詞辯論期日到場，
    亦未提出書狀作何聲明或陳述。
三、本院之判斷：　　
（一）原告主張其被繼承人許鳳員因於79年9月20日經林口長庚
      醫院鑑定為先天性重度智能障礙，依其智能程度相當於「
      9歲左右之孩童」，對於社會規範或法律等狀況容易因當
      下情境或旁人意見而受到左右，仍需他人從旁協助判斷以
      避免偏差，當時評估程度與106年評估程度差異不大，可
      知自79年起至106年這段期間內，其認知功能仍無明顯改
      善，行為能力和責任能力皆有缺損。故許鳳員於87年10月
      30日與訴外人許紹青、許兆欽、許光通、許光城簽訂消費
      借貸契約書，及於同年月28日於許鳳員所有系爭土地設定
      抵押權與訴外人許紹青、許兆欽、許光通、許光城時，均
      欠缺健全之意思表示，依據民法第75條之規定其意思表示
      均無效等情，業據提出前案判決、確定證明書、系爭土地
      謄本在卷為證（見本院卷第19-31、33、39-43頁），且為
      到場之被告許詩賢所不否認。經查：
   1、訴外人許詩貴、許詩俊曾於103年間，對訴外人許薛春桃
      及原告之被繼承人許鳳員提起塗銷所有權移轉登記等訴訟
      （嗣因許鳳員於訴訟中死亡，由原告承受訴訟），經本院
      以103年度竹北簡字第36號、104年度簡上字第32號、105
      年度竹北簡更字第1號、107年度簡上字第89號事件審理後
      （下稱前前案訴訟），於該案之二審判決理由中判斷：本
      件視同上訴人郭許桐妹、梁許運妹、廖許秀妹、許鳳蘭之
      被繼承人許鳳員於79年9月20日經鑑定為先天性重度智能
      障礙，有殘障手冊及桃園市身心障礙者個案資料表、鑑定
      表在卷可稽（見更審前卷第226頁、本院104年度簡上字第
      32號卷第44頁、原審卷一第66頁）。原審為查明許鳳員於
      100年7月25日簽訂系爭不動產買賣契約書時，其心智缺陷
      狀況是否有民法第75條情形，乃依上訴人聲請囑託長庚醫
      療財團法人林口長庚紀念醫院（下稱長庚醫院）為精神鑑
      定，鑑定意見為：「精神狀態：…個案言談過程中對於過
      去生活情形及學習過程，亦描述斷斷續續又跳躍，沒有明
      確的時序觀念，常文不對題、重複表達相同事件，且無法
      清楚說明其細節；對於此次鑑定的原因和事由，亦無法表
      達。提及案發當時情形，無法了解詢問的事件；後在反覆
      澄清下，對土地的意義、買賣的處理、所有權的概念等，
      仍無法有部分相關的解釋…。綜合結論與建議：…個案目前
      的認知功能，因無法完成心理衡鑑的各項測驗，所以沒有
      明確直接的智力分數可供判斷其程度，若參考以失智情形
      來看，應屬"中度"之水準，故進一步推測其牽涉社會價值
      的判斷與解決問題的能力應有退化之傾向。總結而言，依
      其智能程度，則相當於"9歲左右之孩童"，對於社會規範
      或法律問題等狀況容易因當下情境或旁人意見而受到左右
      ，仍需他人（如監護人）從旁協助判斷以避免偏差。而按
      身心障礙手冊開立之時間為民國79年，且當時評估的程度
      與現在評估的程度差異不大；可了解在這段時間內，其認
      知功能仍無明顯改善之情形，進而推估個案於土地買賣及
      所有權轉移當時（100年），行為能力和責任能力皆有缺
      損；其應為不能辨識其行為違法或欠缺依其辨識而行為之
      能力，亦為不能為意思表示或受意思表示，或不能辨識其
      意思表示之效果，有該院106年12月13日(105)長庚院法字
      第1645號函及檢送之精神鑑定報告書附卷可稽（見原審卷
      二第37至39頁）。再參諸許鳳員於本件更審前之102年12
      月31日調解程序時陳述：「（〈提示原證一消費借貸契約
      書〉有無看過消費借貸契約書？上面印文及指印是否妳的
      ？）有的，是的」、「（上面甲方四人與你何關係？）是
      我四個哥哥」、」（87年是否向你四個哥哥借五十萬元？
      是何用途？）我沒有借錢，是我第四個哥哥許光城借的，
      後又改稱我沒有跟我四哥借」、「（在關西錦山是否有一
      塊田？）有」、「（是否有把那塊田設定抵押權給你四個
      哥哥？）被設定我不知道，被賣掉了」、「（相對人許薛
      春桃你是否認識？）我小叔的太太」、「（你後來是否有
      將錦山的田賣給相對人許薛春桃？）我沒有回家，我不知
      道」、「（是否會寫自己名字？）會」、「（有無拿到相
      對人許薛春桃給妳的壹佰萬元？）我沒有拿到」、「（為
      何要把錦山的田賣給相對人許薛春桃？我全不知道」、「
      （是誰叫妳蓋章的？我最小的哥哥叫我蓋的」等語（見更
      審前卷第81頁反面至83頁反面），足見其應對常文不對題
      ，無法表達或說明事件之細節。準此，許鳳員固能書寫其
      個人姓名，然其為先天性智能障礙者，且智能程度相當於
      9歲之孩童，對於過去生活情形及學習過程無明確時序觀
      念，亦無法了解土地的意義、買賣的處理及所有權等概念
      。足認其對於涉及較複之交易、借款、信用擔保等法律行
      為顯無法理解。且其智能障礙情形既為自幼發生之持續性
      疾病，身心障礙手冊於79年間開立時鑑定為重度智能障礙
      ，則衡情其無論於87年10月30日與許紹青、許兆欽、許光
      通、許光城等人簽立系爭消費借貸契約書，或於100年7月
      25日與上訴人許薛春桃簽立系爭不動產買契約書時，其能
      力應不會有大幅度變動。亦即許鳳員雖為未受監護或輔助
      宣告之成年人，惟衡諸原告自幼年時起至今均不能辨識前
      開較複雜交易如借款、買賣、擔保等意思表示效果之程度
      ，應認許鳳員於87年10月30日簽立系爭消費借貸契約書及
      100年7月25日簽立系爭不動產買契約書時之智能狀態與長
      庚醫院進行鑑定時係屬相同，其辨識意思表示之能力均顯
      著低落，而無法理解簽立系爭借款契約書或不動產買賣契
      約書之利害關係，則上訴人許薛春桃主張許鳳員於簽立系
      爭消費借貸契約書時欠缺健全之意思能力，無法辨識上開
      意思表示之效果，當屬可信，按諸民法第75條之規定，其
      簽立系爭消費借貸契約書及同年月28日設立抵押權登記之
      意思表示應為無效，堪以認定。職是，被上訴人許詩貴於
      102年1月17日所繼承許兆欽者，及被上訴人許詩俊於104
      年4月15日所受讓自許光通者，皆屬無效之債權等情，並
      駁回訴外人許詩貴、許詩俊請求確定在案，有本院前前案
      107年度簡上字第89號民事判決在卷可稽（見前案卷第39
      至51頁）。
　 2、原告復於109年對訴外人許薛春桃及訴外人許詩貴、許詩
      俊提起前案，前案判決亦引前前案判決之判斷認定訴外人
      許詩貴、許詩俊應將系爭土地(權利範圍：全部、債權額
      比例：各四分之一)之抵押權登記予以塗銷，並於110年3
      月2日確定在案，有本院前案109年度訴字第661號判決在
      卷可憑，復經本院調閱上開卷宗核閱詳實。　　　
　 3、從而，許鳳員於簽立消費借貸契約書及設立系爭抵押權登
      記時，欠缺健全之意思能力，致其所為之意思表示無效乙
      節，應堪認定。又被告許鍾玉鳩、許詩賢、陳桂英、許經
      育、許家洋、温振翔、温亭如、許詩棟、許瑞景為許紹青
      之繼承人；被告許詩燈、許詩炎、許莉羚、許瑞霞為許光
      城之繼承人，對其被繼承人許紹青、許光城與許鳳員簽立
      消費借貸契約書及設立系爭抵押權登記時，明知許鳳員之
      精神心智狀態已屬無識別能力乙節，並未否認，則被告許
      鍾玉鳩、許詩賢、陳桂英、許經育、許家洋、温振翔、温
      亭如、許詩棟、許瑞景及被告許詩燈、許詩炎、許莉羚、
      許瑞霞，自應負回復原狀即塗銷系爭抵押權登記之責任。
      又系爭抵押權被告均未辦理繼承登記，故原告請求被告許
      鍾玉鳩、許詩賢、陳桂英、許經育、許家洋、温振翔、温
      亭如、許詩棟、許瑞景應將如附表一所示土地上之抵押權
      辦理繼承登記後，將該抵押權登記予以塗銷。被告許詩燈
      、許詩炎、許莉羚、許瑞霞應將如附表二所示土地上之抵
      押權辦理繼承登記後，將該抵押權登記予以塗銷，即屬有
      理。
（二）至被告許詩賢抗辯原告需先償還系爭借款50萬元云云。惟
      按，所謂同時履行抗辯乃基於雙務契約而發生，倘雙方之
      債務，非本於同一雙務契約而發生，縱令雙方債務在事實
      上有密切之關係，或雙方債務雖因同一雙務契約而發生，
      然其一方之給付，與他方之給付，並非立於對待給付關係
      者，均不能發生同時履行之抗辯。(最高法院59年台上850
      號判決意旨參照)。準此，雙務契約無效後，當事人雙方
      所互負之回復原狀義務，於類推適用民法第264條規定時
      ，亦應遵守上開最高法院判決意旨，亦即當事人需係基於
      同一雙務契約而受領之給付，於契約無效互負返還之義務
      時，始有主張類推適用同時履行抗辯之餘地。而查，被告
      之被繼承人許紹青、許光城及訴外人許兆欽、許光通係基
      於與許鳳員簽訂「土地、建築改良物抵押權設定契約書」
      （見前案卷第147頁）此一物權契約，而登記取得系爭抵
      押權；且被告許詩賢亦未舉證確實有交付50萬元之事實，
      縱使為真，許鳳員亦係基於消費借貸契約關係（見前案卷
      第145頁）而受領取得系爭借款，亦即許紹青、許兆欽、
      許光通、許光城各別之給付，並非基於同一雙務契約而發
      生，亦不立於互為對待給付關係，揆諸上掲說明，原告於
      因系爭抵押權設定登記契約無效後，請求被告回復原狀即
      塗銷系爭抵押權登記，被告許詩賢自不得以許鳳員基於另
      一契約即消費借貸契約所受領之給付，而主張類推適用同
      時履行抗辯。故而，被告許詩賢此部分所辯，於法無據。
四、綜上所述，原告之被繼承人許鳳員所簽立之消費借貸契約書
    、設立系爭抵押權登記，均因其欠缺健全之意思能力，依據
    民法75條之規定無效。是原告依民法第75條、第767條第1項
    前段規定，請求被告許鍾玉鳩、許詩賢、陳桂英、許經育、
    許家洋、温振翔、温亭如、許詩棟、許瑞景應將如附表一所
    示土地上之抵押權辦理繼承登記後，將該抵押權登記予以塗
    銷。被告許詩燈、許詩炎、許莉羚、許瑞霞應將如附表二所
    示土地上之抵押權辦理繼承登記後，將該抵押權登記予以塗
    銷，均屬有理，應予准許。　　　
五、本案事證已臻明確，兩造其餘主張陳述及所提之證據，核與
     判決之結果不生影響，毋庸再予一一論述，附此敘明。 
六、據上論結，本件原告之訴為有理由，依民事訴訟法第78條、
    第85條第1項，判決如主文。
中　　華　　民　　國　　111 　年　　1 　　月　　25　　日
                  民事第二庭  法　官  傅伊君
以上正本係照原本作成。　　　　　　　　　
如對本判決上訴，須於判決送達後20日內向本院提出上訴狀（須
附繕本）。如委任律師提起上訴者，應一併繳納上訴審裁判費。
中　　華　　民　　國　　111 　年　　1 　　月　　25　　日
                              書記官  李勻淨
附表一：
土地地號 抵押權登記日期 設定權利範圍 債權人比例 權利人 新竹縣○○鎮○○段0000地號 87年10月28日 全部 4分之1 許紹青 
附表二：
土地地號 抵押權登記日期 設定權利範圍 債權人比例 權利人 新竹縣○○鎮○○段0000地號 87年10月28日 全部 4分之1 許光城